【裁判字號】    91,訴,1838
【裁判日期】    920528
【裁判案由】    商標異議
【裁判全文】
臺北高等行政法院判決                            九十一年度訴字第一八三八號
                              .
    原      告  鴻信股份有限公司
    代  表  人  甲○○董事長.
    訴訟代理人  丙○○
    被      告  經濟部智慧財產局
    代  表  人  蔡練生（局長）
    訴訟代理人  乙○○
    參  加  人  荷蘭商‧菲仕蘭品牌公司（Friesland Brands B.V.）
    代  表  人  歐利史拉格A.
右當事人間因商標異議事件，原告不服經濟部中華民國九十一年三月十五日經訴字第
○九一○六一○四八一○號訴願決定，提起行政訴訟，本院判決如左：
    主  文
訴願決定及原處分均撤銷。
被告對原告於民國九十年一月三十日就參加人所申請註冊之審定第九二九二○○號「
Frisian Flag with飛旗蘭and Flag Device」聯合商標所提起之異議案，應依本判決
之法律見解另為處分。
原告其餘之訴駁回。
訴訟費用由被告負擔二分之一，餘由原告負擔。
    事  實
一、事實概要：參加人於民國（下同）八十八年十一月二十九日以「Frisian Flag
    with飛旗蘭and Flag Device」商標，作為其同日申請之審定第九一三一五九號
    「Frisian Flag with飛旗蘭and Flag Device」商標之聯合商標，指定使用於商
    標法施行細則第四十九條所定商品及服務分類表第三十類之米、米製粉、麥、麵
    粉、穀製粉‧‧‧咖啡飲料、冰淇淋等商品，向被告申請註冊，經被告核准列為
    審定第九二九二○○號聯合商標（下稱系爭商標，圖樣如附圖一所示）。嗣原告
    以該審定聯合商標有違商標法第三十七條第六、七、十二及十四款之規定，檢具
    註冊第一一九一五二、一一九一五三、二八一二六五、四六六一一九、四八二七
    ○○、六九一三四六、六九五九二九號「菲仕蘭及圖」、「菲仕蘭」等商標及服
    務標章圖樣（下稱據以異議商標，圖樣如附圖二所示），對之提起異議，案經被
    告審查，以九十年十二月五日中台異字第九○○一九○號商標異議審定書為異議
    不成立之處分。原告不服，提起訴願，遭決定駁回，遂提起行政訴訟。本院經查
    參加人為系爭商標之所有人，認本件撤銷訴訟之結果，參加人之權利或法律上利
    益將受損害，認有使該參加人獨立參加訴訟之必要，裁定命其獨立參加本件被告
    之訴訟。
二、兩造聲明：
    (一)原告聲明：
      1.訴願決定及原處分均撤銷。
      2.命被告另為異議成立之處分。
      3.訴訟費用由被告負擔。
    (二)被告聲明：
      1.原告之訴駁回。
      2.訴訟費用由原告負擔。
三、兩造之爭點：
    系爭商標與據以異議商標是否構成近似？有無違反系爭商標異議審定時商標法第
    三十七條第六、七、十二及十四款之規定？
    (一)原告主張：
      1.按商標法第三十七條第六款、第七款、第十二款及第十四款明定：商標圖樣
        有「使公眾誤認誤信其商品之之性質、品質或產地之虞者」、「相同或近似
        於他人著名之商標或標章，有致公眾混淆誤認之虞者」、「相同或近似於他
        人同一商品或類似商品之註冊商標者」、「相同或近似於他人先使用於同一
        商品或類似商品之商標，而申請人因與該他人間具有契約、地緣、業務往來
        或其他關係，知悉該他人商標存在者」，均不得申請註冊。而行政院七十四
        年十月二日台七十四經字第一八○六八號函核定修正頒布之「商標近似審查
        基準」之一、二之（一）、四之 (一)、(二)及五明定：商標在外觀、觀念
        或讀音方面有一近似者，即為近似之商標；「商標圖樣上之中文，其意義、
        讀音雖不盡相同，但其外觀有混同誤認之虞者」，為外觀近似之商標；「商
        標圖樣上之中文不同，讀音相同或近似，有混同誤認之虞者」、「商標圖樣
        上之外文不同，讀音相同或近似，有混同誤認之虞者」，為讀音近似；「衡
        諸商標在外觀或觀念上有無混同誤認之虞，應本客觀事實，按左列原則判斷
        之：(1)以具有普通知識經驗之商品購買者，施以普通所用之注意為標準。(2)
        商標之文字、圖形或記號，應異時異地隔離及通體觀察為標準。(3)商標之文
        字、圖形或記號為聯合式者，應就其各部分觀察，以構成主要之部分為標準
        。」又揆諸八十九年八月十日（八九）智商九八○字第八九五○○○五二號
        公告之「著名商標或標章認定要點」之第二點明定：「本法所稱著名商標或
        標章，依其施行細則第三十一條第一項規定，指有客觀證據足以認定該商標
        或標章已廣為相關事業或消費者所普遍認知者而言。」
      3.對於訴願機關原訴願決定駁回原告訴願所持之理由，原告仍難甘服，謹分陳
        不服理由如左：
        (1)查原告鴻信公司之主要股東於民國六十六年五月三日設立菲仕蘭有限公司
          （現為股份有限公司），並以「菲仕蘭」為公司名稱之特取部分，創先於
          六十八年二月間委託國內著名之廣告公司─國華廣告事業股份有限公司將
          「菲仕蘭」設計成特殊字體作為商標圖樣，於六十八年二月二十六日、三
          月二十三日以「菲仕蘭FEI SHIH LAN」及「菲仕蘭及圖」商標指定使用於
          申請時商品分類第二十二類之「奶品」、「奶粉」商品，經審查均於六十
          八年五月十六日核准審定公告，獲准列為審定第一一九一五二號、第一一
          九一五三號商標，並於公告期間屆滿無人異議獲准註冊。其後原告並陸續
          以「菲仕蘭」、「菲仕蘭及圖」、「菲仕蘭FRESHLAND」、「菲仕蘭
          FEI SHIN LAN」、「菲仕蘭FAITHLAND」字樣作為系列商標及服務標章之
          圖樣，申請註冊並指定使用於申請時新舊商品分類第五、八、十九、二十
          、二十一、二十二、二十五、二十九、三十一、四十二類之商品及服務項
          目，經被告核准註冊之商標及服務標章共計有二十五件。再者，原告之香
          港鴻信公司並以「菲仕蘭」商標指定使用於申請時國際分類第二十九類之
          「牛奶製品、牛奶飲料、牛奶、奶油製品、奶油、乳酪」等商品；及第三
          十類之「咖啡、可可、巧克力飲料」等商品，向中國大陸申請註冊，經審
          查並獲准註冊發給第五一二二一八號、及第五一二○二五號商標註冊。
        (2)次查，本件參加人於八十八年十一月二十九日以與原告所有之前揭系列「
          菲仕蘭」、「菲仕蘭及圖」、「菲仕蘭FRESHLAND」、「菲仕蘭FEI SHIN
          LAN」、「菲仕蘭FAITHLAND」註冊商標近似之「Frisian Flag with飛旗
          蘭and Flag Device」商標，指定使用於商標法施行細則第四十九條商品
          分類第三十類之「米、米製粉；麥、麵粉；穀製粉；即溶米粥；即溶麥片
          粥；咖啡飲料；巧克力及可可製成之飲料；調合式即溶咖啡及飲料；冰淇
          淋」等商品，向被告申請註冊，作為其同日申請之註冊第0000000
          0號「Frisian Flag with飛旗蘭and Flag Device」商標之聯合商標，經
          審查獲准公告，列為審定第00000000號聯合商標。
        (3)經查，本件參加人所有之系爭審定第00000000號「Frisian Flag
          with飛旗蘭and Flag Device」聯合商標之主要部分「飛旗蘭」，與原告
          所有之前揭註冊並使用在先之「菲仕蘭」、「菲仕蘭及圖」、「菲仕蘭
          FRESHLAND」、「菲仕蘭FEI SHIN LAN」、「菲仕蘭FAITHLAND」商標及服
          務標章，二者商標之讀音顯然構成近似，即二者商標一為「菲仕蘭」，一
          為「飛旗蘭」，二者僅中文「旗」與「仕」部分讀音不同，其餘不論「菲
          」、「飛」及「蘭」之讀音均相同，又將二者商標予以連貫唱呼其讀音顯
          然極為相似，再將二者商標隔離並通體觀察可知，二者商標應構成近似，
          依具有普通知識經驗之一般商品購買人，於購買時所施以普通所用之注意
          ，實有混同誤認之虞，則二者商標顯然構成近似。
        (4)復查，本件參加人所有之系爭審定第00000000號「Frisian Flag
          with飛旗蘭and Flag Device」商標所指定使用之商品為商標法施行細則
          第四十九條第三十類中之「米、米製粉；麥、麵粉；穀製粉；即溶米粥；
          即溶麥片粥；咖啡飲料；巧克力及可可製成之飲料；調合式即溶咖啡及飲
          料；冰淇淋」等商品，而其指定使用商品中之「米、米製粉；麥、麵粉；
          穀製粉」，與原告所有之前揭系列「菲仕蘭」註冊商標中之註冊第000
          00000號「菲仕蘭」商標所指定使用於商品分類第三十類之「麥粉、
          穀粉」等商品、及註冊第00000000號「菲仕蘭及圖」商標所指定
          使用於商品分類第三十類之「米、麥、胚芽米、麥粉、黃豆粉、大豆粉、
          玉米粉、穀製粉、米麥粉、食用麩皮、麥片、西谷米」等商品為同一商品
          關係；再者，其指定使用商品中之「咖啡飲料、巧克力及可可製成之飲料
          」等商品，與原告所有之前揭系列「菲仕蘭」註冊商標復有同一商品及類
          似商品關係，茲說明如下：
          與註冊第二七一五四○號「菲仕蘭」商標所指定使用於申請時商品分類
            第二十一類 (現為第三十類)之「茶、咖啡、可可」等商品中之「「咖
            啡、可可」，二者為同一商品關係。
          與註冊第四四五七一七號「菲仕蘭FAITHLAND」商標所指定使用商品於
            申請時商品分類第十九類（現為第三十類）之「汽水、果汁、茶、咖啡
            、可可」中之「汽水、果汁」等商品中之「汽水、果汁」，二者為類似
            商品關係；與「咖啡、可可」復為同一商品關係。
          與註冊第四七一○四二號「菲仕蘭FEISHINLAN」商標所指定使用於申請
            時商品分類第十九類 (現為第三十類)之「冰、冰淇淋、汽水、果汁、
            蒸餾水、礦泉水、茶、咖啡、可可」等商品中之「汽水、果汁、蒸餾水
            、礦泉水」，二者為類似商品關係；與「咖啡、可可」復為同一商品關
            係。
          與註冊第四七八二一○號「菲仕蘭FRESHLAND」商標所指定使用於申請
            時商品分類第十九類 (現為第三十類)之「咖啡、可可、冰淇淋、汽水
            、果汁、蒸餾水、礦泉水、茶」等商品中之「汽水、果汁、蒸餾水、礦
            泉水二者為類似商品關係；與「咖啡、可可」復為同一商品關係。
          再者，原告與本件參加人復為競爭之同業，雙方並已終止經銷關係，且二
          者商標商品復為同一或類似組群商品關係，如前所述，則二者商標商品顯
          然均陳列於相同之販賣處所，即二者有相同之行銷管道，且二者商標商品
          之性質、品質、買受人及其他因素上復具有共同或有相關連之處；又原告
          所有之「菲仕蘭」、「菲仕蘭及圖」、「菲仕第十四頁蘭FRESHLAND」、
          「菲仕蘭FEI SHIN LAN」、「菲仕蘭FAITHLAND」系列商標確為原告所創
          用，而本件參加人所有之系爭審定第00000000號「Frisian Flag
          with飛旗蘭and Flag Device」聯合商標，與原告所有之前揭系列「菲仕
          蘭」、「菲仕蘭及圖」、「菲仕蘭FRESHLAND」、「菲仕蘭FEI SHIN LAN」
          、「菲仕蘭FAITHLAND」商標，二者構成近似，依一般社會通念及市場交
          易情形，實易使一般商品購買人於購買時對二者商標商品產生混淆誤信誤
          認或對二者之來源有實質關聯或聯想之情事，即有致一般商品購買人於購
          買時所施以普通所用之注意，仍易將原告製造、販賣或經銷之商標商品誤
          信誤認為本件參加人所產製之商標商品，或由原告授權或委託該荷蘭商‧
          菲仕蘭品牌公司生產販售之聯想。準此以言，本件參加人所有之系爭「
          Frisian Flag with飛旗蘭and Flag Device」聯合商標之申請註冊，顯有
          違商標法第三十七條第六款、第十二款之規定，應不得申請註冊，已審定
          者自應撤銷其原審定。
        (5)復查，原告以「菲仕蘭」商標圖樣使用於所指定使用之各類商品及服務，
          自八十五年至一月至八十八年十二月間於電視、雜誌、及電台等各大媒體
          密集且大量廣告，廣告支出每年均在億元以上；再者，原告印製發行之公
          司簡介上之各項商品及服務均以「菲仕蘭」商標為標識；又，原告與上頂
          企業有限公司訂定有經銷合約書，於全台灣各大賣場如萬客隆、家樂福、
          大潤發、高峰；及各大超市如：遠東愛買超市、惠陽超市、惠康超市、台
          北農產超市、頂好超市、松青超市…等均有販售原告鴻信公司所經銷之商
          品；又原告對外銷售所傳發之商品訂購單上亦均以「菲仕蘭」為產品之主
          要商標。由以上事證足證，原告之各項產品及服務之聲譽，業經透過台灣
          各大媒體密集且大量廣告於台灣各地應已負盛名，且原告經銷之各項產品
          亦因原告公司之成功經營，現已為眾所熟知之商標產品及服務，足見原告
          所提供之各項產品及服務在消費市場上已有相當之市場佔有率及知名度，
          則原告所有之前揭「菲仕蘭」系列商標及服務標章當屬享譽國內之著名商
          標及服務標章。
        (6)惟查，本件參加人以與原告所有並創先使用之「菲仕蘭」系列商標及服務
          標章近似之「飛旗蘭」作為其註冊第00000000號「Frisian Flag
          with飛旗蘭and Flag Device」商標之聯合商標之中文主要部分申請註冊
          ，實難謂無藉原告公司龐大廣告及努力經營之成果之便，且原告與本件參
          加人復為競爭之同業，二者商標商品顯然均陳列於相同之販賣處所及行銷
          管道，且二者商標商品之性質、品質、買受人及其他因素上復具有共同或
          有相關連之處，且二者商品又係同一或類似商品關係，已如前述，若准予
          其註冊，實有使一般商品購買人將該荷蘭商‧菲仕蘭品牌公司之商品誤信
          誤認係為原告所生產者之虞或係由原告委託該參加人所產製者之虞之情事
          。職故，本件參加人所有之系爭審定第00000000號「Frisian
          Flag with飛旗蘭and Flag Device」聯合商標之註冊，顯有違反商標法第
          三十七條第七款之規定，依法應不得申請註冊。
        (7)復查，原告前與荷蘭商Friesland Coberco Dairy Foods B.V.公司之前身
          ─Cooperative Condensfabriek"Friesland"W.A.公司訂有代理合約，列
          舉代理銷售之商品：
          "FRISIAN FLAG"及"DUTCH BABY"牌全脂奶粉。
          "FRISIAN FLAG"及"DUTCH BABY"牌煉乳。
          "FRISIAN FLAG"及"DUTCH BABY"牌甜煉乳。
          "FRISIAN FLAG"及"DUTCH BABY"牌消毒天然全脂奶。
          "FRISOLAC"牌嬰兒食品。
          "FRISCOCREM"牌嬰兒麥片奶粉。
          "X"牌高蛋白食品奶粉。
              以上共七種產品，於代理關係存續間，未曾見本件參加人有以與原告
          所有之前揭「菲仕蘭」系列商標及服誤標章之外觀或讀音近似之商標圖樣
          做為其商標圖樣之商品者。惟查，該參加人與原告業已終止代理關係，而
          本件參加人卻意圖挾原告於國內廣大之知名度及努力經營之結果，竟以與
          原告所有之前揭「菲仕蘭」、「菲仕蘭及圖」、「菲仕蘭FRESHLAND」、
          「菲仕蘭FEI SHIN LAN」、「菲仕蘭FAITHLAND」系列商標及服務標章近
          似之「飛旗蘭」商標作為其註冊第00000000號「Frisian Flag
          with飛旗蘭and Flag Device」商標之聯合商標之中文主要部分申請註冊
          ，依上述原告與參加人間曾有密切業務往來合作關係，要難謂本件參加人
          全然不知前揭系列「菲仕蘭」、「菲仕蘭及圖」、「菲仕蘭FRE HLAND」
          、「菲仕蘭FEI SHIN LAN」、「菲仕蘭FAITHLAND」商標及服務標章係原
          告所有並創用在先，而該參加人竟以與原告所有之上述系列註冊商標及服
          務標章近似之「飛旗蘭」商標申請註冊，顯有覬覦原告成功經營之結果，
          並藉原告龐大廣告之便而為不公平競爭之情事，揆諸首揭商標法第三十七
          條第十四款之規定，本件參加人之系爭審定第00000000號「
          Frisian Flag with飛旗蘭and Flag Device」聯合商標應不得申請註冊，
          已審定公告者自應依法撤銷其原審定。
      4.綜上所陳之事證及理由，本件參加以與原告所有之系列「菲仕蘭」、「菲仕
        蘭及圖」、「菲仕蘭FRESHLAND」、「菲仕蘭FEI SHIN LAN」、「菲仕蘭
        FAITHLAND」註冊商標／服務標章近似之「Frisian Flag with飛旗蘭and
        Flag Device」商標，指定使用於商標法施行細則第四十九條第三十類之「
        米、米製粉；麥、麵粉；穀製粉；即溶米粥；即溶麥片粥；咖啡飲料；巧克
        力及可可製成之飲料；調合式即溶咖啡及飲料；冰淇淋」等商品申請註冊，
        顯有違反商標法第三十七條第六款、第七款、第十二款及第十四款規定之情
        事，依法不應准予註冊，則本件被告原處分所為「異議不成立」之處分，及
        原訴願決定所為「訴願駁回」之決定，其認事、用法均顯有違法失平之處。
        敬祈鈞  院鑒核賜判決將原訴願決定及被告之原處分均予以撤銷，並指示由
        被告另為「本案異議成立，應撤銷其原審定」之適法處分，以符法治，而昭
        公允。
    (二)被告主張：
      1.商標圖樣有「使公眾誤認誤信其商品之性質、品質或產地之虞者」，不得申
        請註冊，固為商標法第三十七條第六款所明定，惟其適用係指商標圖樣之文
        字、記號或圖形等之標示與其指定使用商品本身之性質、品質或產地之概念
        相當而有產生誤信誤認之虞者而言。查本件原告僅以據以異議商標「菲仕蘭
        」為享譽國內之著名商標，參加人以近似之商標「Frisian Flag with飛旗
        蘭and Flag Device」申請註冊，顯有搭便車以達不公平競爭目的之嫌為由
        ，並未就本件商標圖樣與其指定使用商品本身之性質、品質或產地如何發生
        誤認誤信之虞加以陳明，尚難執為本款有利之論據，自無前揭條款之適用。
      2.商標圖樣「相同或近似於他人著名之商標或標章，有致公眾混淆誤認之虞者
        」、「相同或近似於他人同一商品或類似商品之註冊商標者」、「相同或近
        似於他人先使用於同一或類似商品之商標，而申請人因與該他人間具有契約
        、地緣、業務往來或其他關係，知悉他人商標存在者」，不得申請註冊，固
        為商標法第三十七條第七、十二、十四款所明定，惟其適用應以兩造商標圖
        樣構成相同或近似為前提要件；而商標圖樣之近似，以具有普通知識經驗之
        購買人，於購買時施以普通所用之注意，有無混同誤認之虞判斷之。本件原
        告固主張其於民國六十八年二月間即委託國內國華廣告事業股份有限公司設
        計「菲仕蘭」商標中文字樣，嗣以其子公司菲仕蘭有限公司（業經變更為菲
        仕蘭股份有限公司）之名義在被告陸續請准註冊第一一九一五二、一一九一
        五三、一一九二一八、二七一五四○號「菲仕蘭及圖」及「菲仕蘭FEI SHIH
        LAN」等一系列商標及服務標章，亦以其自己名義取得註冊第四六六一一九
        、四八二七○○、六九一三四六號等商標，該「菲仕蘭」商標自八十五年起
        於各大媒體密集廣告遍布台灣全省各地，每年廣告費用均在億元以上，並發
        行菲仕蘭育嬰手冊公開宣傳其產品，該標章所提供之各項產品及服務在消費
        市場上具有相當之佔有率及知名度，已成為眾所熟知之著名商標，再者本件
        系爭審定第九二九二○○號「Frisian Flag with飛旗蘭and Flag Device」
        商標所指定使用之「米、米製粉；麥、麵粉；澱粉；穀製粉；即溶米粥；即
        溶麥片粥；咖啡飲料；巧克力及可可製成之飲料；調合式即溶咖啡及可可飲
        料；冰淇淋」商品，仍有使一般消費者將參加人使用之「Frisian Flag
        with飛旗蘭and Flag Device」商標之商品誤認為係原告所提供者之虞，且
        原告曾與參加人公司之前身Cooperative Condensfabriek"Friesland"W.A.
        公司簽訂代理合約，參加人早已知悉原告所有之「菲仕蘭」系列商標，其以
        與「菲仕蘭」近似之中文「飛旗蘭」作為本件系爭審定第九二九二○○號「
        Frisian Flag with飛旗蘭and Flag Device」商標圖樣之一部分申請註冊，
        自有首揭法條規定之適用。惟查，本件系爭審定第九二九二○○號「
        Frisian Flag with飛旗蘭and Flag Device」商標圖樣係由中文「飛旗蘭」
        、外文「Frisian Flag」及彩色旗幟圖形所組成，而原告據以異議之註冊第
        六九五九二九、二八一二六五、四六六一一九、四八二七○○、六九一三四
        六、一一九一五二、一一九一五三號「菲仕蘭」、「菲仕蘭及圖」等一系列
        標章圖樣則由單純之中文「菲仕蘭」或聯合外文「FAITHLAND」、「
        FRESHLAND」、「FEI SHIH LAN」、或三隻卡通鼠圖形所構成，二者在構圖
        意匠上繁簡有別，雖中文部分末尾「蘭」字相同，字首「飛」與「菲」讀音
        相同，惟「飛」與「菲」字在外觀字義上迥然不同，其分別所後接之「旗」
        與「仕」字亦差異明顯，系爭商標復有不同之外文「Frisian Flag」及彩色
        旗幟圖形足資區辨，於異時異地隔離觀察及交易連貫唱呼之際，無論外觀、
        觀念或讀音均難謂有使人產生混同誤認之虞，應非屬近似之標章。揆諸前述
        說明，自無前揭條款規定之適用。
    (三)參加人經合法通知，未曾到庭亦未提出書狀作何陳述。
    理  由
一、按商標圖樣「有使公眾誤認誤信其商品之性質、品質或產地之虞者」、「相同或
    近似於他人著名之商標或標章，有致公眾混淆誤認之虞者」、「相同或近似於他
    人同一商品或類似商品之註冊商標者」、「相同或近似於他人先使用於同一或類
    似商品之商標，而申請人因與該他人間具有契約、地緣、業務往來或其他關係，
    知悉他人商標存在者」，不得申請註冊，為本件商標異議審定時商標法第三十七
    條第六、七、十二及十四款所明定。惟該法條第六款規定之適用，係指商標圖樣
    之文字、記號或圖形係其指定使用商品本身之性質、品質或產地之表示而有名實
    不符情事，致使公眾產生誤信誤認之虞者而言，至商標本身有使人誤認其所表彰
    之商品為他人所生產、製造、加工、揀選、批售或經紀而購買之虞者，核屬同條
    第七款規定之範疇，與本款無關。又該法條第七、十二及十四款規定之適用，應
    以兩造商標圖樣構成相同或近似為前提要件。而商標圖樣之近似，以具有普通知
    識經驗之購買人，於購買時施以普通所用之注意，有無混同誤認之虞判斷之，同
    法施行細則第十五條第一項後定有明文。又「商標之近似與否，應隔離觀察以為
    判定之標準，縱令兩商標對照比較能見其差別，然異地異時各別觀察則不易見者
    ，仍不得不謂為近似，故凡商標無論在外觀上、名稱上或觀念上，其主要部分近
    似，有足以惹起混同誤認之虞，而其他附屬部分雖不近似，仍不得不謂為近似之
    商標」、「構成商標之圖形文字，總括其各部分從隔離的觀察其全體之外觀上，
    苟易發生混同誤認者，固屬近似，若其主要部分於異時異地各別觀察，無論在外
    觀上、名稱上或觀念上有足以引起混同誤認之虞時，亦係近似，而其附屬部分之
    有無顯著差異則非所問」、「判斷兩商標是否近似，自應就各商標之主要部分隔
    離觀察，以辨其是否足以引起混同誤認之虞」，改制前行政法院二十六年判字第
    二十號、三十年判字第十號及四十八年判字第八一號分別著有判例。故判斷兩商
    標是否近似，應就各商標之主要部分異時異地隔離各別觀察，以辨其是否足以引
    起混同誤認之虞，如其主要部分在外觀、讀音或觀念上有一近似者，即為近似之
    商標。而所謂外觀近似，係指商標圖樣之構圖、排列、字型、設色等近似，有產
    生混同誤認之虞者；商標之讀音有無混同誤認之虞，應以連貫唱呼為標準。
二、本件被告認系爭審定第九二九二○○號「Frisian Flag with飛旗蘭and Flag
    Device」聯合商標圖樣係由中文「飛旗蘭」、外文「Frisian Flag 」及彩色旗
    幟圖形所組成；而原告僅以據以異議之「菲仕蘭」系列標章為享譽國內之著名標
    章，參加人以近似之系爭聯合商標申請註冊，顯有藉該公司龐大廣告之便，以達
    不公平競爭之目的為由，主張系爭聯合商標有使公眾誤認誤信其商品之性質、品
    質或產地之虞，並未就系爭聯合商標圖樣之標示究如何與其指定使用商品本身之
    性質、品質或產地有發生誤認誤信之虞加以釋明，自無首揭商標法第三十七條第
    六款規定之適用；又系爭聯合商標圖樣係由中文「飛旗蘭」、外文「Frisian
    Flag 」及彩色旗幟圖形所組成；而原告據以異議之註冊第一一九一五二、一一
    九一五三、二八一二六五、四六六一一九、四八二七○○、六九一三四六、六九
    五九二九號「菲仕蘭及圖」、「菲仕蘭」等系列商標及服務標章圖樣則由單純之
    中文「菲仕蘭」所構成，或由中文「菲仕蘭」與外文「FAITHLAND」、「
    FRESHLAND」、「FEI SHIH LAN」或三隻卡通鼠圖形所組成；二者整體構圖意匠
    繁簡有別，中文外觀亦差異明顯，復有不同之外文「Frisian Flag」及彩色旗幟
    圖形足資區辨，於異時異地隔離觀察及交易連貫唱呼之際，無論外觀、觀念或讀
    音均無使商品購買人產生混同誤認之虞，應非屬近似之標章，亦無同法第三十七
    條第七、十二及十四款規定之適用，乃為異議不成立之處分。原告不服，提起訴
    願，主張系爭聯合商標圖樣上之中文「飛旗蘭」與其據以異議之「菲仕蘭」系列
    商標及服務標章圖樣上之中文「菲仕蘭」讀音近似，應屬近似之標章；又其子公
    司菲仕蘭有限公司 (現已變更登記為菲仕蘭股份有限公司)早於六十八年間即委
    託國華廣告事業股份有限公司設計「菲仕蘭」中文字樣，並以之作為商標圖樣之
    一部分，指定使用於奶品及奶粉商品，向被告申准取得註冊第一一九一五二及一
    一九一五三號商標專用權，嗣後該公司及其子公司復陸續以「菲仕蘭」作為商標
    或服務標章圖樣之一部分，指定使用於其他各類商品，取得註冊第二七一五四○
    、四六六一一九、四八二七○○、六九一三四六號等系列商標及服務標章；而該
    「菲仕蘭」系列商標及服務標章自八十五年起即於各大媒體持續密集且大量廣告
    ，並廣泛銷售於國內各大百貨公司及超市，已成為眾所熟知之著名標章，且該公
    司曾與參加人公司之前身Cooperative Condensfabriek "Friesland W.A.公司簽
    訂代理合約，參加人早已知悉據以異議之「菲仕蘭」系列商標及服務標章存在；
    是參加人以近似之系爭聯合商標圖樣申請註冊，復指定使於同一或類似之商品，
    實易使一般商品購買人誤認其為該公司或所授權之相關企業所提供，而對其商品
    之性質、品質、商品來源或產製主體產生混淆誤認之虞，自有首揭各法條之適用
    云云。經濟部訴願決定則以：原告於異議階段及訴願階段均未具體釋明系爭聯合
    商標圖樣本身究如何使公眾對其指定使用之商品性質、品質或產地產生誤認誤信
    之虞，亦未檢附足資證明系爭聯合商標有使公眾誤認誤信其商品之性質、品質或
    產地之虞之證據資料以供審酌，自難謂系爭聯合商標之申請註冊，有違首揭商標
    法第三十七條第六款之規定；至原告訴稱，系爭聯紙合商標與其據以異議之「菲
    仕蘭」系列著名商標及服務標章構成近似，且指定使用之商品用途、行銷管道、
    買受人及其他因素上相同或具關連之處，實易使一般商品購買人誤認其為原告或
    所授權之相關企業所提供，而致生混淆誤認之虞云云，核非商標法第三十七條第
    六款審究之範疇，要難執為系爭聯合商標有該條款適用之論據；復查，系爭聯合
    商標圖樣與原告據以異議之註冊第一一九一五二、一一九一五三、二八一二六五
    、四六六一一九、四八二七○○、六九一三四六、六九五九二九號「菲仕蘭及圖
    」、「菲仕蘭」等系列商標及服務標章圖樣相較，其整體構圖意匠截然不同，且
    二者圖樣上之中文「飛旗蘭」與「菲仕蘭」，外觀予人寓目印象差異甚遠，觀念
    有別，讀音亦可分辨，復有不同之外文「Frisian Flag」及彩色旗幟圖形足資區
    別，於異時異地隔離觀察及交易連貫唱呼之際，尚難謂有使具有普通知識經驗之
    商品購買人產生混淆誤認之虞，應非屬近似之標章，自無同法第三十七條第七、
    十二及十四款規定之適用，爰維持被告所為本件異議不成立之處分。原告猶不服
    ，遂提起行政訴訟，兩造之主張，各如事實欄所載。
三、本院查：
    (一)原告主張其前與參加人之前身︱Cooperative Condensfabriek "Friesland"
      W.A. 公司訂有代理合約，列舉代理銷售之商品如下："FRISIAN FLAG"及
      "DUTCH BABY"牌全脂奶粉。"FRISIAN FLAG"及"DUTCH BABY"牌煉乳。
      "FRISIAN FLAG "及"DUTCH BABY"牌甜煉乳。"FRISIAN FLAG"及"DUTCH
      BABY"牌消毒天然全脂奶。"FRISOLAC"牌嬰兒食品。"FRISCOCREM"牌嬰兒
      麥片奶粉。"X"牌高蛋白食品奶粉。其主要股東乃於六十六年五月三日設立
      菲仕蘭有限公司（現為股份有限公司），並以「菲仕蘭」為公司名稱之特取部
      分，創先於六十八年二月間委託國華廣告事業股份有限公司將「菲仕蘭」設計
      成特殊字體作為商標圖樣，於六十八年二月二十六日、三月二十三日以「菲仕
      蘭FEI SHIH LAN」及「菲仕蘭及圖」商標指定使用於申請時商品分類第二十二
      類之「奶品」、「奶粉」商品，經審查均於六十八年五月十六日核准審定公告
      ，獲准列為審定第一一九一五二號、第一一九一五三號商標，並於公告期間屆
      滿無人異議獲准註冊。其後原告並陸續以「菲仕蘭」、「菲仕蘭及圖」、「菲
      仕蘭FRESHLAND」、「菲仕蘭FEI SHIN LAN」、「菲仕蘭FAITHLAND」字樣作為
      系列商標及服務標章之圖樣，申請註冊並指定使用於申請時商品分類第五、八
      、十九、二十、二十一、二十二、二十五、二十九、三十一、四十二類之商品
      及服務項目，經被告核准註冊之商標及服務標章共計有二十五件。業據原告提
      出西元一九七七年與荷蘭商Cooperative Condens- fabriek"Friesland"W.A.
      公司簽訂之代理合約影本及中譯本、國華廣告事業股份有限公司於八十八年七
      月二十九日出具之證明書、商標及服務標章之網路查詢結果影本為證，並為被
      告所不爭執。足見「菲仕蘭」雖與Friesland發音近似，但就其中文意義而言
      ，仍屬新創的用語，與商品之說明無關，亦未對商品本身有任何暗示，也非隨
      意性之一般用語，其目的祇為當作商標使用而創設，屬創造性商標，其識別性
      比起一般商標本較為強勢，特別具有顯著性，構成據以異議諸商標或標章之主
      要部分，而系爭聯合商標圖樣除中文「飛旗蘭」外，雖另有外文「Frisian
      Flag」及菱形彩色旗幟圖形，但「菲旗蘭」排列最上方，字體黑粗，且佔據系
      爭聯合商標圖樣之篇幅較大，寓目相當搶眼，亦為系爭聯合商標之主要部分。
      查其中文「飛旗蘭」與「菲仕蘭」，二者僅中文「旗」與「仕」部分讀音稍有
      不同，其餘不論「飛」、「菲」及「蘭」之讀音均相同，又將二者商標予以連
      貫唱呼，其讀音顯然極為相似，再將二者商標隔離並通體觀察可知，二者商標
      應構成近似，依具有普通知識經驗之一般商品購買人，於購買時所施以普通所
      用之注意，實有混同誤認之虞。
    (二)原告主張其以前揭「菲仕蘭」系列商標及服務標章使用於所指定使用之各類商
      品及服務，自八十五年一月至八十八年十二月間於電視、雜誌、及電台等各大
      媒體密集且大量廣告，廣告支出每年均在億元以上；再者，原告印製發行之公
      司簡介上之各項商品及服務均以「菲仕蘭」商標為標識；又原告與上頂企業有
      限公司訂定有經銷合約書，於全台灣各大賣場如萬客隆、家樂福、大潤發、高
      峰，及各大超市如：遠東愛買超市、惠陽超市、惠康超市、台北農產超市、頂
      好超市、松青超市等均有販售原告公司所經銷之商品；又原告對外銷售所傳發
      之商品訂購單上亦均以「菲仕蘭」為產品之主要商標。業據原告提出八十五年
      一月至八十八年十二月全媒體廣告播出量排名表、原告公司簡介、經銷合約書
      、會員專屬訂購單及型錄等為證，並為被告所不爭執。由上所知，據以異議商
      標、標章所表彰之各項產品及服務，在消費市場上應已有相當之市場佔有率及
      知名度，則「菲仕蘭」商標之識別性當隨其知名度而更為顯著，系爭「飛旗蘭
      」商標亦更容易引起注意，其附加之外文「Frisian Flag」及菱形旗幟圖形，
      相對較為弱勢，容易被忽略，不足以區隔其與「菲仕蘭」商標或標章之不同，
      而當消費者目光聚焦於「菲仕蘭」與「飛旗蘭」時，即有可能誤認兩者係出於
      同源之同一系列近似商標。故原告主張系爭聯合商標與據以異議商標、標章構
      成近似，堪以採信。
    (三)至於原告主張系爭聯合商標圖樣有使公眾誤認誤信其商品之性質、品質或產地
      之虞，無非以據以異議之商標、標章經其大量使用已負盛名，系爭聯合商標之
      申請註冊，易致消費者將參加人經銷之商品誤認為原告所產製者，或誤認係由
      原告授權參加人生產販售者，顯有搭便車以達不公平競爭目的之嫌為由，惟揆
      諸首揭說明，前開事由充其量僅係對於商品來源或產製主體之誤認，而非對於
      其商品性質、品質或產地之誤認，自無前述商標法第三十七條第六款規定之適
      用，原告此部分主張，核不足採。
四、綜上所述，原告提出異議，主張系爭聯合商標與據以異議商標、標章構成近似，
    堪以採信。被告徒以二商標圖樣構圖意匠繁簡有別，中文外觀有所差異，即認非
    屬近似之商標，並無商標法第三十七條第七、十二及十四款規定之適用，遽為本
    件異議不成立之處分，容有未洽，訴願決定未加糾正，仍予維持，亦有未合，原
    告訴請將之一併撤銷，自無不合，應予准許。惟系爭聯合商標之審定是否應予撤
    銷，除其已與據以異議商標、標章構成近似外，尚有待被告審酌其是否符合商標
    法第三十七條第七、十二、十四款規定之其他要件，再為決定，則原告求為判決
    命被告應另為異議成立之處分，尚未達全部有理由之程度，依行政訴訟法第二百
    條第四款規定意旨，原告在請求命被告遵照本院判決之法律見解對原告作成處分
    部分為有理由，其餘部分，不應准許，應予駁回。
據上論結，本件原告之訴為一部有理由，一部無理由，爰依行政訴訟法第二百條第四
款、第一百零四條、民事訴訟法第七十九條但書，判決如主文。
中      華      民      國    九十二    年      五      月    二十八    日
                           臺 北 高 等 行 政 法 院  第二庭
                                             審判長 法  官  徐瑞晃
                                                    法  官  吳慧娟
                                                    法  官  李得灶
右為正本係照原本作成。
如不服本判決，應於送達後二十日內向本院提出上訴狀並表明上訴理由，如於本判決
宣示後送達前提起上訴者，應於判決送達後二十日內補提上訴理由書（須按他造人數
附繕本）。
中      華      民      國    九十二    年      五      月     三十     日
                                                    書記官  陳清容


司法院資訊處製作；財團法人民間司法改革基金會備份。
